【裁判字號】    99,上訴,679
【裁判日期】    991116
【裁判案由】    妨害性自主
【裁判全文】
臺灣高等法院刑事判決                 99年度上訴字第679號
上  訴  人  臺灣桃園地方法院檢察署檢察官
被      告  乙○○
指定辯護人  本院公設辯護人  丙○○
上列上訴人因被告妨害性自主案件，不服臺灣桃園地方法院98年
度訴字第571 號，中華民國98年12月31日第一審判決（起訴案號
：臺灣桃園地方法院檢察署97年度偵字第13483 號），提起上訴
，本院判決如下：
    主  文
原判決撤銷。
乙○○對於女子利用其心智缺陷，不知抗拒而為性交，處有期徒
刑壹年捌月，緩刑年，緩刑期間付保護管束。
    事  實                                                                
一、乙○○為瘖啞人士，明知代號00000000號（下稱甲○，姓名
    年籍資料詳卷附對照表）係中度智能障礙而心智缺陷之成年
    女子，認知、理解、反應能力較常人標準為低，竟於民國97
    年3月22日中午12時許，在其位於桃園縣桃園市○○路1261
    號住處之地下室，基於乘機性交之犯意，利用甲○心智缺陷
    ，不知抗拒之情形，脫下甲○之衣褲，並以其生殖器插入甲
    ○之口腔及陰道，以此方式對甲○性交得逞後，給予甲○新
    臺幣1500元以為補償。
二、案經甲○訴由桃園縣政府警察局桃園分局報請臺灣桃園地方
    法院檢察署檢察官偵查起訴。
    理  由
壹、證據能力部分
    按被告以外之人於審判外之陳述，雖不符刑事訴訟法第159
    條之1至第159條之4 之規定，而經當事人於審判程序同意作
    為證據，法院審酌該言詞陳述或書面陳述作成時之情況，認
    為適當者，亦得為證據。當事人、代理人或辯護人於法院調
    查證據時，知有刑事訴訟法第159條第1項不得為證據之情形
    ，而未於言詞辯論終結前聲明異議者，視為有前項之同意，
    刑事訴訟法第159條之5定有明文。查本件所引用之供述及非
    供述證據，檢察官、被告乙○○及辯護人於本院準備程序、
    審判期日均表示對證據能力無意見，亦未於於言詞辯論終結
    前聲明異議，本院審酌上開證據資料製作時之情況，尚無違
    法取得及證明力明顯過低之瑕疵，且上開證據經本院於審判
    期日調查，認以之作為證據為適當。
貳、實體部分
一、訊據被告固坦承有於上開時間、地點，以其生殖器插入被害
    人甲○之口腔及陰道與之性交，惟矢口否認有何乘機性交犯
    意，辯稱：我在大廟吃飯時，是甲○自己過來找我，然後我
    騎機車，甲○騎腳踏車跟隨在後到我家。甲○主動將衣褲脫
    掉，也動手將我衣褲脫掉，我不太敢亂動，都是甲○自己主
    動云云。辯護人則以：甲○指述遭被告性侵害，記憶已非新
    鮮，記憶中之經歷易隨著時間與事件之累積，被夾雜混亂，
    且甲○本身心智缺陷，前後指述不一，不足採為認定被告有
    罪之證據。又以被告之智識程度，不足認知甲○係中度智能
    障礙而心智缺陷之人等語置辯。
二、經查：
（一）被告確有於上開時、地與甲○為性交等情，業據被告坦承
      不諱，且經證人即被害人甲○於警詢、檢察官訊問時及原
      審證述綦詳。
（二）證人甲○自小發展遲緩，目前只能做到個人衛生自理，能
      以單句溝通，但對時間金錢數字等概念甚差，屬中度智障
      等情，有桃園縣政府99年4月7日府社障字第0990127334號
      函附甲○身心障礙鑑定資料在卷為佐，自難期待甲○能詳
      實陳述遭性侵害過程，並以精確之言語表達而前後一致。
      而證人何春珍於原審證稱：「（你怎麼知道甲○被性侵害
      的事情？）我問甲○乙○○帶她去什麼地方，甲○說乙○
      ○說要帶她去拜拜，騙她去床上。（甲○當時是怎麼陳述
      的？）我們就問甲○跟乙○○去哪裡，她不敢說，後來她
      就說乙○○說要帶她去拜拜，後來沒有去拜拜，就帶她去
      床上。（甲○有無跟你表示她是不想跟乙○○發生性行為
      的？）甲○有說，她說去那邊乙○○就一直比說沒有關係
      。我有問甲○怎麼跟他溝通。（甲○搖手，你就認為這表
      示她不想跟乙○○發生性關係？）對。」等語（見原審卷
      第105、106頁），核與證人甲○於檢察官訊問時指述當天
      原要與被告一同前去拜拜，被告竟帶到被告家裡性交乙節
      （見偵卷第24頁）相吻。又甲○於檢察官訊問時答稱：「
      問：（提示被告照片）是否與他發生什麼事情？答：忘記
      。」、「問：你在選舉時有跟他發生性行為？答：有。」
      、「問：你是自願的？答：是他。」、「問：『是他』是
      什麼意思？答：他給我脫。」、「問：他怎麼說是你先脫
      他的衣服？答：他。」、「問：你為什麼要反抗？答：他
      說要上我。」、「問：他是用他的性器官插入你的性器官
      ，還是有口交？答：口交。」，「問：你是否聽的懂？答
      ：聽不懂。」、「問：『反抗』是什麼意思？答：聽不懂
      。」、「問：『保險套』是什麼東西？答：不知道做什麼
      用的。」、「問：他說要上你，『上你』是何意？答：亂
      來。」、「問：『亂來』何意？答：不知道。」、「問：
      『自願』是何意？答：不喜歡。」等語（見偵查卷第45至
      46頁、第93至94頁）。足見甲○對於被告性侵害當日之情
      節，時而忘卻，時而不解「口交、保險套」、「上你、亂
      來」等詞語之意涵，甚而出現互相矛盾之回答，益徵甲○
      囿於中度智能障礙而心智缺陷，其對於情境理解、語言表
      達、認知能力存有重大缺陷，對於理解、辨識、認知、同
      意、或抗拒性行為之能力，顯然無從與常人等同視之。本
      院函請專業醫療機構行政院衛生署桃園療養院鑑定甲○於
      事發時之精神狀況結果：甲○符合中度智能不足，其認知
      功能缺損、現實判斷能力不足，致無同意與他人發生性行
      為之能力與認知等情，有該院99年8月24日桃療醫字第099
      000535 8號函暨精神鑑定報告書在卷足稽（見本院卷第56
      頁及卷末證物袋），足見甲○確無同意為性交之能力，因
      而不知抗拒。
（三）被告雖為中度聽障、中度聲語障之瘖啞人士，然其於警詢
      、檢察官訊問、原審及本院，均能透過通譯為正常表述。
      又被告於警詢、檢察官訊問時一再指稱甲○精神有問題（
      見偵查卷第4 、64頁）；兼衡被告與甲○同為從事資源回
      收工作而認識相當時日，被告如非察覺甲○有智能障礙而
      心智缺陷異於常人，當不致為此陳述，被告當可辨識甲○
      心智能力較常人標準顯然為低。被告辯護人指稱以被告之
      智識程度不足認知甲○係中度智能障礙而心智缺陷之人云
      云，與實情不符，不足採信。
（四）綜上，被告及其辯護人所辯上情，顯係避重就輕之詞，尚
      難採取。本件事證已臻明確，被告犯行洵堪認定，應予依
      法論罪科刑。
三、核被告所為，係犯刑法第225條第1項之乘機性交罪。又甲○
    與被告發生性交行為，甲○身體未受傷害，被告甚且始終指
    稱甲○有自行褪去衣物之舉動，再甲○於警詢時證述：「啞
    巴」（按指被告）沒有對我施以凌虐，我沒有受傷（見偵查
    卷第8 頁）；於檢察官訊問時陳稱：當天我沒有做任何動作
    說我不喜歡，我只有說我不喜歡等語（見偵查卷第74頁），
    並未指述遭被告強制性交具體情節。又證人何春珍於原審證
    稱：甲○說乙○○叫她去床上，後來要脫她衣服，後來甲○
    也自己脫，甲○有陳述她自己脫，她說乙○○去的時候有脫
    一件，後來她就自己脫，甲○在描述這件事情的時候，沒有
    提到乙○○有打、罵或恐嚇她的情形，甲○的情緒沒有感到
    生氣或驚慌、害怕的反應，也是自然這樣講，後來我們幾個
    人在聊天，我們問甲○，她不敢講，有一個阿嬤就說她不敢
    講，等一下警察會帶去關起來，她講的時候，情緒上沒有什
    麼不一樣，我判斷她講的是真的等語（見原審卷第106至109
    頁），證人何春珍雖未在場見聞事發經過，但所證甲○描述
    事發過程時，並無情緒上之異常波動乙節，自得據為佐證。
    衡以遭遇強制性侵害之被害人，通常於談及或回想被害經過
    ，會因身心創傷之壓力而產生憤怒、生氣、恐懼、害怕、無
    奈、甚且哭泣等明顯之情緒反應，然甲○卻未有如創傷後壓
    力症狀之情緒反應，是否確遭強制性交，自非無疑。證人甲
    ○於原審證稱其未同意與被告性交，係被告稱要殺我，遭強
    迫等情，既為被告所否認，又無其他證據證明與事實相符，
    自不能單憑有中度智能障礙之甲○之單一指訴，遽認被告有
    對甲○為強制性交。起訴書認被告係犯刑法第222條第1項第
    3 款之對心智缺陷之女子強制性交罪，尚有未合，因不礙於
    基本社會事實之同一性，其起訴法條應予變更（最高法院95
    年度台上字第4558號判決意旨參照）。被告為瘖啞人乙情，
    有被告提出之中華民國身心障礙手冊影本（見本院卷第100
    頁）之記載可憑，爰依刑法第20條之規定減輕其刑。
四、原審未詳究甲○為中度智能障礙而心智缺陷之人，因認知功
    能缺損、現實判斷能力不足，致事發時並無同意與他人發生
    性行為之能力，未依法變更起訴法條為審理，遽認不能證明
    被告有對甲○為強制性交犯行，而為被告無罪之諭知，核有
    未當。檢察官上訴意旨執此指摘原判決不當，即有理由，應
    由本院予以撤銷改判。爰審酌被告既瘖且啞，未曾接受正規
    啟聰特殊教育，無法通曉一般正統手語，與他人溝通困難，
    因此缺乏正確性觀念，主觀認為性交後給予甲○金錢即可了
    事，惡性非重，及其犯罪之手段、素行、犯後態度及智識程
    度等一切情狀，量處如主文第2項所示之刑。
五、被告前因故意犯竊盜罪受有期徒刑3 月之宣告，於88年11月
    12日執行完畢後，5 年以內未曾因故意犯罪受有期徒刑以上
    刑之宣告，有本院前案紀錄表在卷可按。被告一時失慮，致
    罹刑章，經此偵審程序及科刑教訓，日後當知所警愓，信無
    再犯之虞，本院對其所受上開刑之宣告，認以暫不執行為適
    當，爰予宣告緩刑3年。又被告係犯刑法第225條第1 項之罪
    ，依刑法第93條第1項第1款之規定，併宣告於緩刑期間付保
    護管束，以啟自新。
據上論斷，應依刑事訴訟法第369條第1項前段、第364條、第299
條第1項前段、第300條，刑法第225條第1項、第20條、第74條第
1項第2款、第93條第1項第1款，判決如主文。
本案經檢察官黃柏齡到庭執行職務。
中    華    民    國    99    年    11    月    16    日
                  刑事第二十四庭審判長法  官  李錦樑    
                                      法  官  朱瑞娟
                                      法  官  張惠立
以上正本證明與原本無異。
如不服本判決，應於收受送達後十日內向本院提出上訴書狀，其
未敘述上訴之理由者並得於提起上訴後十日內向本院補提理由書
（均須按他造當事人之人數附繕本）。「切勿逕送上級法院」。
                                      書記官  陳珮茹
中    華    民    國    99    年    11    月    16    日                                                                           
附錄：本案論罪科刑法條全文
中華民國刑法第225條
（乘機性交猥褻罪）
對於男女利用其精神、身體障礙、心智缺陷或其他相類之情形，
不能或不知抗拒而為性交者，處 3 年以上 10 年以下有期徒刑
。
對於男女利用其精神、身體障礙、心智缺陷或其他相類之情形，
不能或不知抗拒而為猥褻之行為者，處 6 月以上 5 年以下有期
徒刑。
第 1 項之未遂犯罰之。

司法院資訊處製作；財團法人民間司法改革基金會備份。
